臺灣臺中地方法院民事判決
110年度訴字第319號
原      告  周彩雲  
            林文雄  
共      同
訴訟代理人  曾慶崇律師
被      告  林文城  
訴訟代理人  林孟毅律師
            陳奕安律師
上當事人間遷讓房屋等事件，本院於民國110年9月7日言詞辯論
終結，判決如下：
    主      文
被告應自坐落臺中市○○區○○段○○○○○地號土地上門牌號碼臺中市○
○區○○街○號平房建物騰空遷讓，並將上開建物返還原告。
被告應給付原告新臺幣柒拾貳萬元，及自民國一一○年一月二十
六日起至清償日止，按年息百分之五計算之利息。
被告應自民國一一○年一月二十六日起至返還第一項建物之日止
，按月給付原告新臺幣壹萬貳仟元。
訴訟費用由被告負擔。
本判決於原告以新臺幣貳拾肆萬元供擔保後，得假執行。但被告
如以新臺幣柒拾貳萬為原告預供擔保，得免為假執行。
    事實及理由
一、原告方面：
  ㈠坐落臺中市○○區○○段00000地號土地（下稱系爭土地）上門牌
    號碼臺中市○○區○○街0號未辦保存登記建物（下稱系爭建物
    ，與系爭土地合稱為系爭不動產）於民國80年12月1日之建
    物納稅義務人為訴外人林文火，林文火為被告及原告林文雄
    之五弟。被告於85年10月4日買賣取得系爭不動產，於99年6
    月間將系爭不動產出賣予訴外人何廖秀霞，何廖秀霞又於10
    3年5月2日將系爭不動產出賣予原告共有。
　㈡系爭建物稅籍資料之納稅義務人固載為「林文火」，僅為便
    利課稅而設，且系爭建物歷經被告、何廖秀霞及原告輾轉受
    讓迄今已近30年，於臺中市房屋稅籍紀錄表上記載免稅總現
    值為新臺幣（下同）35,500元，屬依房屋稅籍條例第15條第
    1項第9款前段規定免徵房屋稅者，故系爭建物房屋稅籍資料
    並未辦理變更。又被告既自承系爭不動產原由其向銀行貸款
    買下，後因無力繳納貸款，於99年6月14日出售予何廖秀霞
    。原告係於103年5月2日自何廖秀霞買受系爭不動產，為系
    爭建物實際處分權人。又參照最高法院72年度台上字第1816
    號裁判見解，稅籍資料不得作為所有權認定之依據，足證原
    告確為系爭土地所有權人及系爭建物事實上處分權人。
　㈢系爭不動產為原告共同購買，被告與系爭不動產前手有租賃
    關係存在與否，與原告無涉。原告於103年間取得系爭不動
    產迄今僅7、8年，被告亦另有住在臺中市○○區○○路000巷00
    弄0號之住所，衡以被繼承人林廖阿燕過世迄今已20餘年，
    自不可能事前預知原告會購買系爭不動產。原告林文雄又未
    曾同意給付被告1,300,000元，且依被告所辯應於86年間給
    付，迄今已近24年，亦已罹於時效而消滅。故本件與被繼承
    人林廖阿燕之遺產無涉，亦無被告所辯「五兄弟與母親林廖
    阿燕之協議」或「父母交代囑咐」等情節。且原告周彩雲並
    非林廖阿燕之繼承人，於取得系爭不動產後又一再催請被告
    遷讓及給付相當租金之損害未果，為此與被告所稱手足間處
    理遺產等無關，本件自無特別情事，可認有默示被告無償使
    用系爭不動產之情，兩造間自無使用借貸之法律關係。
　㈣兩造間無借貸及租賃關係，被告未經原告同意，使用系爭不
    動產，復未繳付任何租金或費用，又未舉證有何使用系爭不
    動產權源，自係無權占有使用系爭不動產。原告前於109年1
    2月7日以臺中大全街郵局第001037號存證信函通知被告，於
    函到20日內遷讓系爭建物，並給付以每月12,000元計算之相
    當於5年租金之不當得利720,000元。如被告認與系爭不動產
    前手有租賃關係，對原告不生租賃關係繼續存在，並請求於
    函到20日內給付自原告取得系爭不動產所有權後，積欠法定
    最近5年租金720,000元，屆時未給付，即依民法第440條第1
    項之規定，以該存證信函終止租賃契約之意思表示，不再另
    行通知終止租約，並請求被告遷讓系爭建物等語。雖被告覆
    函表示願以對原告林文雄1,300,000元債權抵銷租金云云，
    惟原告林文雄並未積欠原告1,300,000元債權，故被告迄未
    給付積欠租金，亦未遷讓系爭建物，爰再以起訴狀繕本之送
    達，作為終止租約之意思表示，並依民法第767條第1項前段
    規定，請求被告遷讓系爭建物，及依民法第179條規定，請
    求被告給付相當5年租金之不當得利720,000元，及自起訴狀
    繕本送達翌日起至返還系爭建物時，按月給付相當於租金之
    不當得利。
　㈤聲明：
　⒈被告應自坐落臺中市○○區○○段00000地號土地上門牌號碼臺中
    市○○區○○街0號平房建物騰空遷讓，並將建物返還原告。
　⒉被告應給付原告720,000元，及自起訴狀繕本送達翌日起，按
    年息5%計算之利息。
　⒊被告應自起訴狀繕本送達翌日起至返還系爭建物止，按月給
    付12,000元。
　⒋願供擔保請准宣告假執行。
二、被告方面：
　㈠被告及原告林文雄之母親林廖阿燕，為預先安排將來過世後
    之遺產分配，由林廖阿燕為原告林文雄、訴外人林文甲、林
    文乙及林文火各別購買土地並登記名下。惟被告未獲林廖阿
    燕分配土地，林廖阿燕前曾利用其將來之繼承人即被告、原
    告林文雄、訴外人林文甲、林文乙、林文火全體在場之機會
    ，提議每人應分別給予被告1,300,000元，以提供資金予被
    告購買當時所居住使用之系爭建物，作為被告遺產分配之找
    補，讓被告能長久使用居住至過世，原告林文雄、訴外人林
    文甲、林文乙、林文火對林廖阿燕上開提議均表示同意無意
    見，願意另行給付被告1,300,000元。嗣林文甲、林文乙即
    分別分次交付現金共2,600,000元予被告，再由被告分次持
    現金存入陳素貞申設之華南商業銀行帳號000000000000帳戶
    內。
　㈡系爭不動產原係由被告向銀行貸款買下，嗣因被告無資力繳
    納貸款，於99年6月14日將系爭不動產出賣予何廖秀霞，何
    廖秀霞同意系爭不動產移轉登記後，被告可繼續居住使用，
    雙方並約定每月租金12,000元。後何廖秀霞於103年計畫移
    民國外，曾詢問被告是否買回系爭不動產，因被告當時無足
    夠資力，最後由原告林文雄出面向何廖秀霞購買。復因原告
    林文雄遲未履行其允諾給付予被告之1,300,000元，復念及
    手足之情，故自原告取得系爭不動產起，原告林文雄衡酌前
    曾答應林廖阿燕會照顧被告，故為提供被告能有長期穩定居
    住至被告過世為止，且作為未給付被告1,300,000元之道義
    補貼，原告同意被告可繼續使用系爭不動產。又原告自103
    年起從未向被告催告給付或收取租金，亦未曾要求被告自系
    爭不動產遷離，迄今已長達6年之久，縱被告欲補貼金錢予
    原告，原告亦未曾收取，直至109年因兩造感情逐漸不睦，
    原告始委請律師寄發存證信函催告返還建物及給付租金。
　㈢原告同意被告無償使用居住系爭不動產迄今長達6年均未向被
    告收取租金，兩造間就系爭不動產已成立「未定期限之使用
    借貸契約」，被告自非無權占有系爭不動產。倘原告否認曾
    同意被告無償使用借貸系爭不動產，因被告與原告林文雄為
    兄弟關係，存有特別情事，依一般社會通念，原告長達6年
    未向被告收取租金，難認僅單純沉默，依民法第464條、第4
    70條第1項本文之規定，及參照最高法院85年度台上字第195
    2號、臺灣高等法院99年度上易字第516號判決意旨，兩造有
    為被告長期穩定居住至死亡為止之目的，就系爭不動產默示
    意思表示同意被告得無償使用系爭不動產，即默示成立未定
    期限使用借貸契約之事實，原告請求被告遷讓系爭不動產及
    給付最近5年租金720,000元，並按月給付相當於租金之不當
    得利12,000元，將妨害上開被告借用目的之繼續性，自無理
    由。
　㈣聲明：
　⒈原告之訴及假執行之聲請均駁回。
　⒉如受不利判決，願供擔保請准宣告免為假執行。　　
三、兩造爭執及不爭執事項（本院卷第242至243頁，並由本院依
    相關卷證為部分文字修正）：
  ㈠兩造不爭執之事項：
  ⒈被告於99年6月14日將系爭土地暨其上系爭建物(未辦理保存
    登記)出賣予何廖秀霞，出售後被告仍持續使用系爭土地及
    系爭建物，每月給付租金12,000元予何廖秀霞。
  ⒉原告於103年6月5日向何廖秀霞買受系爭土地及系爭建物，系
    爭不動產為原告所共有。
  ⒊被告自103年6月5日持續使用系爭土地及系爭建物迄今，並未
    支付任何代價予原告。
  ⒋原告前於109年12月7日委託律師寄發臺中大全街郵局第00103
    7號存證信函通知被告20日內遷讓系爭建物，並否認與被告
    間有租賃關係存在；被告於109年12月9日以神岡岸裡郵局00
    0087號存證信函回覆原告林文雄應給付被告1,300,000元，
    並願以1,300,000元抵銷租金。
  ㈡兩造爭執之事項：
  ⒈被告抗辯原告林文雄有與被告協議給付1,300,000元，並抵銷
    租金，有無理由？
  ⒉兩造間就被告使用系爭不動產有無成立使用借貸關係？
  ⒊原告請求被告給付相當於租金之不當得利720,000元，並請求
    自起訴狀繕本送達翌日起至遷讓房屋之日為止，按月給付12
    ,000元，有無理由？  
四、得心證之理由：
　㈠原告主張系爭土地原登記為被告所有，後被告於99年6月14日
    將系爭土地暨其上系爭建物出賣予何廖秀霞，原告於103年6
    月5日向何廖秀霞買受系爭土地及建物，被告自103年6月5日
    持續使用系爭土地及建物迄今，並未支付任何代價予原告等
    情，有系爭土地之土地登記第一類謄本、原告林文雄與何廖
    秀霞於103年5月2日簽立之不動產買賣契約書、所有權買賣
    移轉契約書、土地所有權狀、台中大全街存證號碼001037號
    存證信函、被告與何廖秀霞於99年6月14日簽立之不動產買
    賣契約書、系爭土地之臺中市地籍異動索引（本院卷第17至
    43、103至108、175、177頁）可按，復為兩造所不爭執，堪
    信為真實。
　㈡按違章建築之讓與，雖因不能為移轉登記而不能為不動產所
    有權之讓與，但受讓人與讓與人間如無相反之約定，應認為
    讓與人已將該違章建築之事實上處分權讓與受讓人。最高法
    院67年度第2次民事庭庭長會議決定㈠意旨參照。本件被告於
    99年6月14日將系爭土地及其上系爭建物出賣予何廖秀霞，
    何廖秀霞又將之於103年6月5日出賣予原告，已如上㈠所述，
    其等間復無不能為讓與之約定，且系爭建物之房屋稅籍紀錄
    表及房屋稅籍資料查復表所記載納稅義務人林文火並出具證
    明書稱其無系爭建物處分權，處分權人為原告，有系爭建物
    之臺中市房屋稅籍紀錄表、房屋籍資料查復表及證明書影本
    可按（本院卷第159、225、251頁），應認原告因而取得系
    爭建物之事實上處分權，被告不得再主張其或系爭建物稅籍
    資料之納稅義務人林文火為系爭建物仍保有所有權或事實上
    處分權。
　㈢按占有人，其占有被侵奪者，得請求返還其占有物，民法第9
    62條前段定有明文。又違章建築之讓與，雖因不能為移轉登
    記而不能為不動產所有權之讓與，但受讓人與讓與人間如無
    相反之約定，應認為讓與人已將該違章建築之事實上處分權
    讓與受讓人，最高法院67年度第2次民事庭庭長會議決定㈠參
    照。則未辦保存登記建物之事實上處分權人，雖因無法藉由
    登記程序取得或移轉建物所有權，但仍得就該建物行使占有
    、使用及收益等事實上處分之權利，從而他人如對於未辦保
    存登記之建物無正當權源而占有，該建物之事實上處分權人
    對於該建物之占有顯遭侵奪，自得依民法第962條前段規定
    ，請求遷讓返還該建物。次按當事人主張有利於己之事實者
    ，就該事實有舉證之責任，民事訴訟法第277條前段定有明
    文。而以無權占有為原因，請求返還土地者，占有人對土地
    所有權存在之事實無爭執，而僅以非無權占有為抗辯者，土
    地所有權人對其土地被無權占有之事實無舉證責任，占有人
    自應就其取得占有係有正當權源之事實證明之（最高法院85
    年度台上字第1120號、88年度台上第1164號判決意旨參照）
    。本件被告辯稱就系爭不動產有成立使用借貸關係之占有正
    當權源云云，惟查，原告縱就被告使用居住系爭不動產迄今
    長達6年均未向被告收取租金，惟原告既否認兩造間有合意
    被告無償居住使用，雖以被告與原告林文雄為兄弟關係，被
    告復未能舉證證明其有占有合法權源，況其亦辯稱原告林文
    雄有與被告協議給付1,300,000元抵銷租金（究否屬實，詳
    後述），即難據此推斷兩造間就被告使用系爭不動產有成立
    使用借貸關係，則被告占用系爭不動產自屬無權占有。從而
    ，原告請求被告應自坐落臺中市○○區○○段00000地號土地上
    門牌號碼臺中市○○區○○街0號平房建物騰空遷讓，並將系爭
    建物返還原告，即有所據，應予准許。
　㈣按無法律上原因而受利益，致他人受損害者，應返還其利益
    ，民法第179條定有明文。而無權占有他人之房屋，可能獲
    得相當於租金之利益，為社會通常之觀念；且被占有人因此
    不能使用該房屋，亦係受有相當於租金之損害。準此以論，
    被告無權占有系爭不動產，乃獲得相當於租金之利益，且對
    原告而言，即受有相當於租金之損害。次按利息、紅利、租
    金、贍養費、退職金及其他一年或不及一年之定期給付債權
    ，其各期給付請求權，因五年間不行使而消滅。民法第126
    條定有明文。因之，以相當於租金之不當得利請求權，因5
    年間不行使而消滅至明。承前所述，被告既已無占用系爭不
    動產之正當合法權源，其無權占有系爭建物，受有占用系爭
    不動產之利益，致原告受有相當租金之損害，則原告依民法
    第179條前段規定請求被告返還相當於租金之不當得利，即
    屬有據。又本件兩造既不爭執被告於99年6月14日將系爭不
    動產出賣予何廖秀霞，出售後被告仍持續使用系爭土地及建
    物，每月給付租金12,000元予何廖秀霞（見兩造不爭執之事
    項⒈），堪認以此每月租金12,000元作為兩造就使用系爭建
    物之相當租金之不當得利數額為適當。則原告請求自起訴狀
    回溯5年之相當租金之不當得利即為720,000元（計算式：12
    ,000×12×5＝720,000）。雖被告抗辯原告林文雄有與被告協
    議給付1,300,000元抵銷租金云云，惟被告於109年12月9日
    神岡岸裡郵局存證號號000087號存證信函雖自述其與被告林
    文雄因有遺產紛爭協議每位繼承人應給付被告130萬元云云
    ，既經原告否認，被告復未能舉證證明有上開已屆期之債權
    存在，其抵銷之抗辯，即無所據，不可採信。從而，原告請
    求被告應給付原告720,000元，及自起訴狀繕本送達翌日起
    至清償日止，按年息5%計算之利息，暨自起訴狀繕本送達翌
    日即110年1月26日起至返還系爭建物止，按月給付原告12,0
    00元，亦屬有據，應予准許。
五、綜上所述，被告既已失系爭建物之合法占有權源，卻仍占據
    而不予返還原告，則原告請求被告自坐落臺中市○○區○○段00
    000地號土地上門牌號碼臺中市○○區○○街0號平房建物騰空遷
    讓，並將系爭建物返還原告，並請求被告給付相當租金之不
    當得利720,000元，及自起訴狀繕本送達翌日起至清償日止
    ，按年息5%計算之利息，暨自起訴狀繕本送達翌日即110年1
    月26日起至返還系爭建物止，按月給付原告12,000元，為有
    理由，應予准許。
六、兩造各自陳明願供擔保聲請宣告假執行及免為假執行，經核
    均與法律規定相符，爰分別酌定相當擔保金額准許之。
七、本件事證已臻明確，兩造其餘攻擊防禦方法，核與判決結果
    不生影響，爰不逐一論述。
八、本件原告之訴為有理由，依民事訴訟法第78條、第390條第2
    項、第392條第2項，判決如主文。
中　　華　　民　　國　　110 　年　　10 　 月　　7 　　日
                  民事第五庭    法  官  林秀菊
正本係照原本作成。
如對本判決上訴，須於判決送達後20日內向本院提出上訴狀。如
委任律師提起上訴者，應一併繳納上訴審裁判費。
中　　華　　民　　國　　110 　年　　10  　月　　7 　　日
                                書記官  劉子瑩